【裁判字號】    98,訴,539
【裁判日期】    981030
【裁判案由】    返還不當得利
【裁判全文】
臺灣板橋地方法院民事判決               98年度訴字第539號
原      告  興國航空貨運承攬股份有限公司
法定代理人  甲○○
訴訟代理人  陳殷朔律師
被      告  乙○○
訴訟代理人  徐秀鳳律師
上列當事人間請求返還不當得利事件，經本院於民國98年10月8
日言詞辯論終結，判決如下：
    主    文
原告之訴及假執行之聲請均駁回。
訴訟費用由原告負擔。
    事實及理由
壹、程序事項：
    按訴狀送達後，原告不得將原訴變更或追加他訴，但擴張或
    減縮應受判決事項之聲明者，則不在此限，民事訴訟法第25
    5 條第1 項第3 款定有明文。原告原起訴主張被告應給付原
    告新臺幣（下同）3,782,818 元，及自起訴狀繕本送達被告
    翌日即民國98年3 月18日起起至清償日止，按年息5 ％計算
    之利息。嗣於本院98年10月8 日言詞辯論程序中減縮損害賠
    償金為220 萬元及前揭遲延利息；願供擔保請准宣告假執行
    ，核屬請求金額之變更，參酌上開說明，自應准許。
貳、實體事項：
一、原告起訴主張：
  (一)原告於92年5 月2 日向被告承租門牌為臺北市○○街99號之
    房屋，後因房屋空間不夠使用，在原告徵得被告之同意後，
    即在被告原有之二層樓房屋後面，加蓋一棟地上二層總樓地
    板面積253.74平方公尺未保存登記之房屋（下稱系爭增建房
    屋），總共支出3,782, 818元，因兩造之租賃契約，即已因
    屆滿而當然終止，系爭增建房屋上開增建部分所支出之費用
    ，原告因喪失所有權致無法收回，而受到損害。
  (二)再者，92年間原告係經被告同意才有增建之事實，如被告不
    同意增建，伊於92年時何以未立即主張予以拆除以回復原狀
    ，於93年間經人檢舉以違建報拆時，亦未主張應予以拆除，
    更於94年間何以又出具增建補照之同意書給其配偶徐秋花，
    據以委託許俊美建築師申請補發建照？又被告係於租期屆滿
    前即已再轉租給訴外人林家慶，臺灣高等法院亦判定系爭房
    屋依占有改定法則，已移轉給林家慶個人占有，表示原告於
    租期屆滿時即已將系爭房屋交還給被告，否則新承租人林家
    慶何以可取得系爭租賃物之使用權。故被告主張原告於租期
    屆滿後仍繼續占有被告房屋，未依租賃契約第六條規定交還
    ，亦與事實不符。
  (三)系爭增建房屋既已因添附而由被告取得所有權獲得利益，而
    原告以無法取回受有損失，爰依民法第811 、816 條及179
    條之不當得利之法律關係提起本件訴訟，並請求被告賠償給
    付原告如前揭減縮聲明所示；願供擔保請准宣告假執行。
二、被告則以：
  (一)伊與林家慶之租賃契約標的物範圍係以門牌為臺北市○○街
    99號之房屋，並不包括林家慶事後增建之系爭增建房屋，且
    該增建物並未辦保存登記，均由原告在使用中。又租賃契約
    第9 條已約明：「房屋有該裝設備之必要時，乙方（林家慶
    ）取得甲方（被告）之同意後得自行裝設，但不得損害原有
    建築，乙方於交還房屋自應負責回復原狀」，今該租約業已
    屆滿，林家慶並未將系爭增建房屋拆除回復原狀，且原告僅
    因林家慶同意下無償使用上開房地，原告自無受任何損失。
  (二)再者，林家慶增建系爭增建房屋並未獲得被告之同意，被告
    雖曾於94年4 月4 日向臺北市工務局建築管理處申請建築執
    照，乃系爭增建房屋分於93年2 月9 日、94年2 月17日、同
    年10月26日接續遭主管機關認定為違建，前揭申請僅設法將
    現存之違建欲合法化卻未果，被告主觀上根本並未受有任何
    利益可言，亦即未增益所有權之效能等語置辯，並聲明如主
    文第1項所示；願供擔保請准免為假執行。
三、兩造所不爭執之事項：
  (一)林家慶於92年5 月2 日向被告承租門牌為臺北市○○街99號
    之房屋。林家慶無償提供上開房屋及系爭增建房屋予原告公
    司、立大航空貨運公司、中國聯合運通公司、中國立吉科技
    公司、慶達國際快捷公司及立吉航空貨運公司占有使用。
  (二)被告嗣於92年間在原有之二層樓房屋後面，加蓋一棟地上二
    層總樓地板面積253.74平方公尺，且未辦保存登記之系爭增
    建房屋。
  (三)前揭系爭增建房屋與原租賃物即濱江街99號之房屋內部相通
    、二者一體，用作辦公室及倉庫使用，內部無相互隔離，亦
    無構造上之獨立性。亦即，系爭增建房屋因附合而成為濱江
    街99號房屋之重要成分，由被告取得所有權。
  (四)系爭增建房屋分於93年2 月9 日、94年2 月17日、同年10月
    26日接續遭主管機關認定為違建，被告乃於94年4 月4 日向
    臺北市工務局建築管理處申請建築執照，然建管處以系爭增
    建房屋為新違建，並不同意被告上開之申請。
  (五)被告曾以房屋租賃契約業已期滿為由請求林家慶、原告及前
    揭無償使用之公司拆除系爭增建房屋及遷讓並返還濱江街99
    號房屋，因系爭增建房屋已發生上開添附之概念而判決被告
    敗訴（臺灣高等法院97年度上字第910 號），然林家慶及包
    括原告在內之其他公司均應自濱江街99號之房屋遷讓並返還
    予被告。
四、原告主張被告受有系爭增建房屋之利益，而原告受有損失，
    爰依民法第816 條、第179 條不當得利提起本件訴訟，然為
    被告所否認。是以，本件之爭點厥為原告之主張是否該當於
    不當得利之構成要件？茲分述如下：
  (一)按民法第816 條係一闡釋性之條文，旨在揭櫫依同法第811
    條至第815 條規定因添附喪失權利而受損害者，仍得依不當
    得利之法則向受利益者請求償金，故該條所謂「依不當得利
    之規定，請求償金」，係指法律構成要件之準用。易言之，
    此項償金請求權之成立，除因添附而受利益致他人受損害外
    ，尚須具備不當得利之一般構成要件始有其適用，有最高法
    院97年度台上字第2422號裁判可資參照。
  (二)又按無法律上支援因而受利益，致他人受損害者，應返還其
    利益，民法第179 條前段定有明文。是主張不當得利之請求
    權人，應就不當得利請求權之成立要件負舉證責任，參酌上
    開說明，本件自應由原告負舉證責任。查林家慶於92年5 月
    2 日向被告承租門牌為臺北市○○街99號之房屋，再由林家
    慶無償提供上開房屋及系爭增建房屋予原告公司、立大航空
    貨運公司、中國聯合運通公司、中國立吉科技公司、慶達國
    際快捷公司及立吉航空貨運公司占有使用等事實，既為兩造
    所不爭執，且另案臺灣高等法院97年度上字第910 號亦同上
    開審認，復有被告所提出之租賃契約及臺北地院96年度訴字
    第2858號言詞辯論筆錄均影本在卷可稽（分見本院卷第9 頁
    、第169 頁），足認本件原告僅係林家慶同意下無償使用系
    爭增建房屋，在參以林國慶與被告間有二份內容相同之租賃
    契約（見本院卷第6-9 、162-165 頁），參酌上開說明，該
    增建房屋是否確實由原告興建已有疑問，原告復未提出積極
    證據證明上開有利於己之事實，原告主張因添附而受有損害
    ，已不足取。
  (三)再者，縱然系爭增建房屋為原告所興建而添附於被告所有之
    房屋，然該增建房屋既於93年2 月間即遭主管機關認定為違
    建，並要求限期拆除，以上開附合行為，若果以客觀言之，
    是否有增加被告財產，已有疑問，且該利益並違反被告之主
    觀意思，並無任何利益。況且，縱認被告確實受有利益，然
    審酌其興建完成之時間為92、93年間（系爭增建房屋於93年
    2 月9 日第一次被認定為違建），為租賃契約有效之時間內
    所取得，並非無法律上之原因所致，亦與不當得利之構成要
    件顯不該當。
  (四)末者，詳參租賃契約第6 條、第9 條分別已載明：「乙方（
    林家慶）於租期屆滿時，除經甲方（被告）同意繼續出租外
    ，應即日將租賃房屋誠心按照原狀遷空交還甲方，不得借詞
    推諉或主張任何權利....」、「房屋有該裝設備之必要時，
    乙方取得甲方之同意後得自行裝設，但不得損害原有建築，
    乙方於交還房屋自應負責回復原狀」等文字（見本院卷第7
    頁），足認租約期滿，承租人應將租賃之標的物回復原狀交
    還予被告，而被告主觀上之意願即建物之原狀及其完整性，
    ，系爭增建房屋之添附行為對於被告並無利益可言，且兩造
    亦未約定被告應給付償金。是以，原告主張被告獲有不當得
    利，亦不足取。
五、綜上所述，民法第816 條係一闡釋性之條文，旨在揭櫫依同
    法第811 條至第815 條規定因添附喪失權利而受損害者，仍
    得依不當得利之法則向受利益者請求償金，故該條所謂「依
    不當得利之規定，請求償金」，係指法律構成要件之準用，
    然原告迄今並未積極舉證證明不當得利之構成要件，故原告
    依據民法第816 條、第179 條之法律關係提起本件訴訟，並
    請求被告應給付原告220 萬元之償金，及自起訴狀繕本送達
    被告翌日即98年3 月18日起起至清償日止，按年息5 ％計算
    之法定遲延利息，為無理由，應於駁回。
六、原告之訴既經駁回，則其假執行之聲請，亦失所附麗，應一
    併駁回。
七、訴訟費用負擔之依據：民事訴訟法第78條。
中    華    民    國    98    年    10    月    30    日
                  民事第二庭    法  官  吳振富
以上正本係照原本作成
如對本判決上訴，須於判決送達後20日內向本院提出上訴狀
中    華    民    國    98    年    10    月    30    日
                                書記官  李宏明

司法院資訊處製作；財團法人民間司法改革基金會備份。
